臺中高等行政法院判決
　　　　　　　　　　　　　　　　九十六年度訴字第一五○號
　　　　　　　　　　　　　　　.
原　　　告　甲○○
訴訟代理人　蔡宜宏　律師
複　代理人　陳姿君　律師
被　　　告　台中市消防局
代　表　人　乙○○
訴訟代理人　戊○○
　　　　　　丁○○
　　　　　　丙○○
上列當事人間因加班費事件，原告不服公務人員保障暨培訓委員
會中華民國九十六年三月六日九六公審決字第○二一一號復審決
定，提起行政訴訟。本院判決如下︰
    主  文
原告之訴駁回。
訴訟費用由原告負擔。
    事  實
甲、事實概要：緣原告為被告所屬第二大隊中區分隊隊員，於民
    國九十五年六月九日檢附其九十年度至九十五年度請求加班
    費金額一覽表，向被告申請核發超勤加班費共計新台幣（下
    同）二、六一四、四二八元，經被告以九十五年六月十九日
    消人字第○九五○○○六三三九號函否准所請。原告不服，
    向台中市政府提起訴願，經該府函移公務人員保障暨培訓委
    員會，原告並於同年九月廿七日補正復審書改提復審。嗣復
    審決定駁回，原告仍不服，遂提起本件行政訴訟。
乙、兩造聲明：
一、原告聲明求為判決：(一)原處分及復審決定均撤銷。(二)被告應
    作成給付原告二、六一四、四二八元超勤加班費之行政處分
    。
二、被告聲明求為判決：原告之訴駁回。
丙、兩造之陳述：
壹、原告起訴意旨略以：
一、原告自九十年一月十六日起即任職被告外勤隊員，並依被告
    要求以連續上班四十八小時、休假二十四小時之方式，輪值
    上班迄今。按依公務員週休二日實施辦法第二條第一項、第
    二項及公務人員保障法第二十三條規定，公務員每日上班時
    數為八小時，每週工作總時數為四十小時。各機關得視業務
    實際需要，在不影響民眾洽公、不降低行政效率、不變更每
    週上班日數及每日上班時數之原則下，彈性調整辦公時間。
    而公務人員經指派於上班時間以外執行職務者，服務機關應
    給予加班費、補休假、獎勵或其他相當之補償。原告因超勤
    加班，使被告得以達成消防行政上之目的，且原告之超勤加
    班並非義務性職務，被告自應核實給付加班費，惟被告卻未
    依原告實際超勤時數核發加班費。原告任職期間每月實際值
    勤時數為四八○小時至五○四小時不等，核算已逾上揭每日
    八小時之規定，惟就原告超勤部分之加班費，被告每月僅給
    予一一、八○○元，逾此數額部分迄未給付，嚴重損害原告
    財產權利。被告雖辯稱公務人員保障法第二十三條所定補償
    方式得由其裁量選擇，惟該等補償方式不過為替代方案，此
    涉及憲法保障人民財產基本權能，不容被告率以財政困難、
    員額不足等藉口搪塞。況原告任職期間被告僅給予十六次嘉
    獎，按消防人員於退休時，得依「公務人員領有勳章獎章榮
    譽紀念章發給獎勵金標準表」頒發獎勵金，以二等服務勳章
    （服務滿二十年）之七、二○○元推算，如原告每年獲二十
    次嘉獎，則二十年後至少有四百次嘉獎，而將七、二○○元
    除以四○○後，可推知一次嘉獎僅有十八元。原告自九十年
    初迄九十四年總計付出八百小時以上之勤務，是一般公務員
    之一百個工作日，則該補償顯不相當，與原告實際付出及精
    神損耗不成比例，亦違公平正義。被告雖又主張每月以給予
    一日（二十四小時）之特休補償，然而對每月付出二十日（
    四八○小時工時）之消防外勤人員而言，更屬不成比例！
二、於積極依法行政原則下，行政機關之行政行為如涉及人民之
    權利義務事項者，即須有法律之授權依據始得為之，否則即
    有違法律保留原則。原處分所依據之「消防機關外勤消防人
    員超勤加班費核發要點」係內政部消防署所訂定，依該要點
    第一點可知，該要點係依據公務人員保障法、行政院九十一
    年十二月二日院授人給字第○九一○○四七六○九號函、消
    防勤務實施要點而訂定，其中行政院函示及內政部訂定之消
    防勤務實施要點均非法律授權之法規命令，且現行公務人員
    保障法又查無任何規定授權內政部消防署得訂定「超勤時數
    報支上限」之行政命令，從而內政部消防署在無法律授權之
    情形下，竟僅以一紙行政函示自行訂定消防外勤人員超勤時
    數「每人每日平均報支加班以不超過八小時為限，每月以不
    超過一百小時為限」，顯有違法律保留原則，嚴重侵害憲法
    第十五條所保障之人民財產權。被告另辯稱行政院已統一規
    定消防外勤人員超勤加班費發放上限為一七、○○○元等語
    ，然加班費之核發屬憲法第十五條所保障財產權利之重要事
    項，行政院此舉並未經法律之明確授權，亦有違法律保留原
    則。本件被告應發給原告而未發給之超勤加班費（含已核准
    及未核准之超勤時數）九十年度為四四四、四九八元，九十
    一年度為四六一、四四○元，九十二年度為五二七、五六二
    元，九十三年度為五一四、三九二元，九十四年度為六一○
    、九四四元，九十五年度（僅計算一月份）為五五、五九二
    元，共計二、六一四、四二八元，此並為被告所不爭執。原
    處分依據上開行政命令而否准核發超勤加班費，顯屬違法。
貳、被告答辯意旨略以：按依公務人員週休二日實施辦法第四條
    第一項規定，消防機關為全年無休服務民眾，應實施輪班、
    輪休制度。被告編制人數五五四人，目前僅有員額三七七人
    ，員額數明顯不足，為不影響各項勤務正常運作，被告爰依
    內政部「消防勤務實施要點」第十二點規定另訂「台中市消
    防局消防勤務細部實施要點」，採勤二休一之服勤方式，以
    維護重大公共利益及保障人民生命財產安全。又依「消防機
    關外勤消防人員超勤加班費核發要點」五(一)規定，超勤時數
    ，依勤務輪值表排定計算，惟每人每日平均報支加班以不超
    過八小時為限，每月以不超過一百小時為限，消防機關應視
    預算編列情形核發超勤加班費，惟最高金額以行政院核定標
    準發給，而行政院統一規定超勤加班費發放上限為一萬七千
    元。又依公務人員保障法第二十三條規定，公務人員經指派
    於上班時間以外執行職務者，服務機關應給予加班費、補休
    假、獎勵或其他相當之補償，行政機關關於補償方式有其裁
    量餘地，不受當事人請求方式之限制。被告依前揭各項規定
    及被告年度預算，核予原告超勤加班費每月一一、八○○元
    ，至未足額核發部分則給予每月一日補休及九十至九十五年
    計予十六次嘉獎以資合理補償，並無違誤。原告雖訴稱前揭
    規定未有法律明確授權等語，惟「消防機關外勤消防人員超
    勤加班費核發要點」第一點即明訂其係以公務人員保障法、
    行政院九十一年十二月二日院授人給字第○九一○○四七六
    ○九號函及消防勤務實施要點等規定為依據，非無法律授權
    。是被告據以否准原告系爭超勤加班費之請求，於法並無不
    合。
    理  由
一、按「公務人員經指派於上班時間以外執行職務者，服務機關
    應給予加班費、補休假、獎勵或其他相當之補償。」、「公
    務人員每日上班時數為八小時，每週工作總時數為四十小時
    。各機關（構）得視業務實際需要，在不影響民眾洽公、不
    降低行政效率、不變更每週上班日數及每日上班時數之原則
    下，彈性調整辦公時間。」、「交通運輸、警察、消防、海
    岸巡防、醫療、關務等機關（構），為全年無休服務民眾，
    應實施輪班、輪休制度。」、「超勤基準：(一)每日勤務超過
    八小時（外宿日超過六小時）或每週超過四十小時（週休二
    日）之時數。(二)經核定國定紀念日、民俗節日或其他放假日
    、停止辦公日服勤或因勤務需要，經核定停止輪休外宿，不
    能補休假、獎勵或給與其他補償者。」、「超勤加班時數與
    加班費支給標準：(一)超勤時數，依勤務輪值表排定計算，惟
    每人每日平均報支加班以不超過八小時為限，每月以不超過
    一百小時為限，消防機關應視預算編列情形核發超勤加班費
    ，惟最高金額亦以行政院核定標準發給。(二)每小時支給數額
    ，按行政院核定加班費支給標準辦理。」分別為公務人員保
    障法第二十三條、公務人員週休二日實施辦法第二條第一項
    、第二項、第四條第一項、消防機關外勤消防人員超勤加班
    費核發要點第二點及第五點所明定。
二、本件原告為被告所屬第二大隊中區分隊隊員，於九十五年六
    月九日檢附其九十年度至九十五年度請求加班費金額一覽表
    ，向被告申請核發超勤加班費共計二、六一四、四二八元，
    經被告以九十五年六月十九日消人字第○九五○○○六三三
    九號函否准所請。原告不服，循序提起行政訴訟。
三、原告訴稱：(一)依公務員週休二日實施辦法第二條第一項、第
    二項及公務人員保障法第二十三條規定，公務員每日上班時
    數為八小時，每週工作總時數為四十小時。原告因超勤加班
    ，使被告得以達成消防行政上之目的，且原告之超勤加班並
    非義務性職務，被告自應核實給付加班費。惟就原告超勤部
    分之加班費，被告每月僅給予一一、八○○元，被告雖辯稱
    公務人員保障法第二十三條所定補償方式得由其裁量選擇，
    惟該等補償方式不過為替代方案，不容被告率以財政困難、
    員額不足等藉口搪塞。況原告任職期間被告僅給予十六次嘉
    獎，原告自九十年初迄九十四年總計付出八百小時以上之勤
    務，是一般公務員之一百個工作日，則該補償顯不相當，被
    告雖又主張每月以給予一日（二十四小時）之特休補償，然
    而對每月付出二十日（四八○小時工時）之消防外勤人員而
    言，更屬不成比例。(二)原處分所依據之「消防機關外勤消防
    人員超勤加班費核發要點」係內政部消防署所訂定，該要點
    係依據公務人員保障法、行政院九十一年十二月二日院授人
    給字第○九一○○四七六○九號函、消防勤務實施要點而訂
    定，惟行政院函示及內政部訂定之消防勤務實施要點均非法
    律授權之法規命令，且現行公務人員保障法又查無任何規定
    授權內政部消防署得訂定「超勤時數報支上限」之行政命令
    ，內政部消防署在無法律授權之情形下，以一紙行政函示自
    行訂定消防外勤人員超勤時數「每人每日平均報支加班以不
    超過八小時為限，每月以不超過一百小時為限」，有違法律
    保留原則。
四、次按公務人員保障法第二十三條規定：「公務人員經指派於
    上班時間以外執行職務者，服務機關應給予加班費、補休假
    、獎勵或其他相當之補償。」依該立法意旨，係為保障公務
    人員於超時工作時，能獲得合理之工作補償，故服務機關對
    於經指派於上班時間以外執行職務之公務人員，自有給予合
    理補償之義務。至於補償之方式，服務機關得本於業務之需
    要或財政負擔之能力，就該條文規定之方式，選擇一項或數
    項，同時或先後為之，應不受當事人聲明意願之拘束，俾兼
    顧機關業務推行之彈性。另所稱「或其他相當之補償」係一
    概括規定，各機關自得依實際情形，參酌上開規定所列之補
    償項目，於相當範圍內自行衡酌處理。又依公務人員週休二
    日實施辦法第四條第一項規定，消防機關為全年無休服務民
    眾，應實施輪班、輪休制度，是消防機關係性質特殊之單位
    ，其所屬成員須隨時待命，處理及應付火災或其他事變等狀
    況，以確保人民生命財產及安全。另內政部消防署依據公務
    人員保障法、行政院九十一年十二月二日院授人給字第○九
    一○○四七六○九號函、消防勤務實施要點訂定之「消防機
    關外勤消防人員超勤加班費核發要點」其中第八點規定：「
    消防人員超時服勤，各消防機關得視人力及勤務需要情形予
    以補休或行政獎勵。」又被告以其編制人數五五四人，目前
    僅有員額三七七人，員額數明顯不足，為不影響各項勤務正
    常運作，爰依內政部「消防勤務實施要點」第十二點規定另
    訂「台中市消防局消防勤務細部實施要點」，並依台中市消
    防人力及轄區特性需要，採勤二休一之服勤方式，已顧及實
    際人力、勤務需求及公共利益之維護等情形，尚無違反公務
    人員保障法第二十三條及公務人員週休二日實施辦法第四條
    第一項等規定。
五、另依「消防機關外勤消防人員超勤加班費核發要點」五(一)規
    定，超勤時數，依勤務輪值表排定計算，惟每人每日平均報
    支加班以不超過八小時為限，每月以不超過一百小時為限，
    消防機關應視預算編列情形核發超勤加班費，惟最高金額以
    行政院核定標準發給，而行政院統一規定超勤加班費發放上
    限為一萬七千元。又依上述公務人員保障法第二十三條規定
    ，公務人員經指派於上班時間以外執行職務者，服務機關應
    給予加班費、補休假、獎勵或其他相當之補償，被告關於補
    償方式，依其業務之特性及需要暨年度預算之財政狀況，對
    於經指派於上班時間以外執行職務之公務人員，給予合理補
    償，核發原告超勤加班費每月一一、八○○元，至於原告超
    勤服務，未足額核發加班費之部分，被告依超時服勤因公未
    補休未支領超勤加班費獎勵之規定，給予原告每月一日補休
    及九十至九十五年計予十六次嘉獎之補償，原告對此亦不否
    認，是被告對於原告超勤服務未足額核發加班費之部分，已
    予以補休假及獎勵等補償，又原告對於被告該補償標準，稱
    並無差別待遇，而有違反平等原則之情形。又公務人員保障
    法第二十三條之規定，係以相當補償而非充分補償，服務機
    關對於補償之方式及選擇，有其裁量權，本件被告因消防人
    員工作性質特殊，須輪值待命出勤，對於原告超勤服務予以
    上開補償，雖非全數以加班費發給，並未有違公務人員保障
    法第二十三條之規定，及行政法上之比例及平等原則，原告
    主張被告對於其超勤部分，應全額發給加班費，不得以上開
    方式補償，自屬無據。另公務員受記嘉獎之獎勵，係表示其
    服務績效優良，為其榮譽，並非以金錢衡量，原告以記嘉獎
    於退休時折算獎勵金之標準，換算為其超勤時被告應給付之
    加班費，亦屬無據。
六、綜上所陳，原告於九十五年六月九日檢附其九十年度至九十
    五年度請求加班費金額一覽表，向被告申請核發超勤加班費
    共計二、六一四、四二八元，經被告否准所請，依上開規定
    及說明，並無違誤，復審決定予以駁回，亦無不合，原告請
    求撤銷原處分及復審決定，另請求被告應作成給付原告二、
    六一四、四二八元超勤加班費之行政處分，均為無理由，其
    訴應予駁回。至原告其他論述，與本件判決結果，不生影響
    ，爰不一一審究，併予敘明。
據上論結，本件原告之訴為無理由，依行政訴訟法第一百九十五
條第一項後段、第九十八條第三項前段，判決如主文。
中    華    民    國    96    年    6     月    13    日
                  第四庭審判長法  官　沈  應  南
                              法  官　許  金  釵
                              法  官　許  武  峰
以上正本證明與原本無異。
如不服本判決，應於判決送達後20日內向本院提出上訴書狀，其
未表明上訴理由者，應於提起上訴後20日內向本院提出上訴理由
書（須依對造人數附具繕本）；如於本判決宣示或公告後送達前
提起上訴者，應於判決送達後20日內補提上訴理由書（須附繕本
）。未表明上訴理由者，逕以裁定駁回。
提起上訴應預繳送達用雙掛號郵票390元（34元及5元郵票各10份
)。
中    華    民    國    96    年    6     月    20    日
　                            書記官　陳  鼎  鈞
